臺灣板橋地方法院民事判決　九十二年度訴字第二三四三號
　　原　　　告　戊○○
　　　　　　　　丁○○
　　右二人
　　訴訟代理人　陳國堂律師
　　複代理人　　庚○○
　　被　　　告　台通光電股份有限公司
　　法定代理人　乙○○
　　訴訟代理人　己○○
　　　　　　　　甲○○
　　　　　　　　丙○○
右當事人間請求排除侵害等事件，本院於中華民國九十三年三月九日言詞辯論終結，
判決如左：
    主    文
被告應將坐落台北縣新莊市○○段八四○地號如附圖Ａ○○一所示之鐵皮屋面積三九
點三三平方公尺、Ａ○○二所示之鋼架搭棚面積二二六點八八平方公尺及鐵皮圍籬壹
座拆除，將土地返還原告。並應自民國九十年九月十四日起至返還土地之日止，按年
給付原告損害金新台幣柒萬貳仟捌佰參拾伍元。
原告其餘之訴駁回。
訴訟費用由被告負擔百分之九十五，餘由原告負擔。
本判決第一項於原告以新台幣壹佰零肆萬捌仟壹佰零陸元或等值誠泰商業銀行可轉讓
定期存單為被告供擔保後，得假執行。惟被告如於假執行程序實施前，以新台幣參佰
拾肆萬肆仟參佰拾玖元為原告供擔保後，得免為假執行。
原告其餘假執行之聲請駁回。
    事    實
甲、原告方面：
一、聲明：求為判決：
（一）被告應將坐落台北縣新莊市○○段八四○地號如附圖Ａ○○一所示之鐵皮屋面
      積三九點三三平方公尺、Ａ○○二所示之鋼架搭棚面積二二六點八八平方公尺
      及鐵板圍籬拆除，將土地返還原告。
（二）被告應自民國九十年九月十四日起至返還土地之日止，按年賠償原告損害金新
      台幣（下同）十二萬一千三百九十二元。
（三）願供現金或誠泰商業銀行可轉讓定期存單為擔保，請准宣告假執行。
二、陳述：
（一）坐落台北縣新莊市○○段八四○地號、面積四○八七平方公尺土地（下稱系爭
      土地），為原告戊○○、丁○○共有，有土地登記謄本可證，該土地處於五股
      工業區與被告之工廠毗鄰，嗣因被告工廠生意興旺，工廠不敷使用，民國（下
      同）九十年八月十四以前即佔用一部分鋪設水泥加蓋鐵皮，並在空地置設電纜
      線與電纜軸，經原告於九十年八月十四日委託高進福律師催告被告於文到一星
      期內將無權占有之土地回復原狀，不再使用，否則將依法訴追被告之責任。詎
      被告繼續竊佔，經原告申請地政機關複丈，被告派出會同複丈之職員曹華貴亦
      當場承認侵占，宣稱將陳報公司予以交還土地補償損失，仍一直無下文。經原
      告再於九十二年十一月三日以台北六八支局三二九○存證信函催告被告出面處
      理，然被告函覆原告之土地危害其土地之使用，不予理會。查被告與原告間並
      無租賃關係，自屬無權佔用。
（二）被告佔用系爭土地經鈞院囑託台北縣新莊地政事務所測量結果為如附圖Ａ○○
      一所示之鐵皮屋面積三九點三三平方公尺、Ａ○○二所示之鋼架搭棚面積二二
      六點八八平方公尺及鐵板圍籬，共計二六六點二一平方公尺，該地公告地價為
      每平方尺五千七百元，有土地複丈成果圖、網路公告地價查詢表可稽，依土地
      法規定被告每年應賠償原告之相當租金損害為十二萬一千三百九十二元，計算
      方式為５７００元ｘ２６６‧２１ｘ０‧８ｘ１０%＝１２１３９２元。
      請判決如訴之聲明。
三、證據：提出土地登記謄本、高進福律師函影本、原告九十二年十一月三日存證信
    函及被告覆函影本、網路公告地價查詢表為證。
乙、被告方面：
一、聲明：
（一）原告之訴及假執行之聲請均駁回。
（二）如受不利判決，願供擔保請准免為假執行。
二、陳述：
（一）原告所有之土地因堆置廢土管理不當有危害被告土地使用之事實，被告並未竊
      占原告之上開土地，被告係基於為免除被告財產上之急迫危險之管理目的而為
      之，被告於起訴狀送達後，已無侵害原告土地之情事存在。
（二）被告對於原告二人為系爭土地之所有權人，九十年八月十四日被告確有擺置電
      纜線電纜軸於系爭土地上，原告亦曾向被告反應土地相鄰關係，均不爭執。
（三）被告形式上雖存在無權占用之外觀，惟被告現實搭建鐵皮圍籬及鐵皮遮蔽物，
      亦非出於所有之意思，係基於無因管理之意思，要屬占有出於正當權源，並非
      無權占有。
（四）原告主張被告無權占有，應給付相當租金之損害金，然系爭土地目前屬閒置狀
      態，且堆置廢土雜物並無出租計劃，原告以八十七年系爭土地申報地價之百分
      之十計算，實屬過高請求，應以公告地價二千五百元為合理。
（五）原告之請求為無理由，請判決如被告訴之聲明。
三、證據：提出系爭土地現場照片、鄰近土地租賃現況一覽表為證。
丙、本院依職權履勘現場並囑託台北縣新莊地政事務所測量。
    理      由
一、按訴狀送達後，原告不得將原訴變更或追加他訴。但有擴張或減縮應受判決事項
    之聲明者，不在此限。民事訴訟法第二百五十五條第一項第三款定有明文。本件
    原告關於相當於租金之損害金部分，原起訴請求被告應自九十年八月二十二日起
    至執行終了日止按年給付原告損害金二十二萬八千元；嗣於訴狀送達被告後之九
    十三年一月十四日減縮請求被告應自九十年八月二十二日起至執行終了日止按年
    給付原告損害金十二萬一千三百九十二元；再於九十三年三月九日減縮請求被告
    應自九十年九月十四日起至返還土地之日止按年給付原告損害金十二萬一千三百
    九十二元。合於上開規定，應予准許，合先敘明。
二、原告主張：系爭土地為原告戊○○、丁○○共有，與被告公司相鄰，被告於九十
    年八月十四以前即佔用系爭土地一部分鋪設水泥加蓋鐵皮，並在空地置設電纜線
    與電纜軸，經原告委請律師函催被告將無權占有之土地回復原狀，詎被告仍繼續
    無權占用，經原告再以存證信函催告被告出面處理，然被告函覆原告之土地危害
    其土地之使用，不予理會。被告與原告間並無租賃關係，自屬無權佔用。被告應
    將占用之土地返還原告，又被告無正當權源占用原告之土地，係無法律上之原因
    而獲得相當於租金之利益，致原告受損害，原告自得請求被告給付原告相當租金
    之不當得利，爰請求判決如訴之聲明等語。
三、被告則以：原告所有之土地因堆置廢土管理不當有危害被告土地使用之事實，被
    告並未竊占原告之上開土地，被告係基於為免除被告財產上之急迫危險之管理目
    的而為之，被告形式上雖存在無權占用之外觀，惟被告現實搭建鐵皮圍籬及鐵皮
    遮蔽物，亦非出於所有之意思，係基於無因管理之意思，要屬占有出於正當權源
    ，並非無權占有。且被告於起訴狀送達後，已無侵害原告土地之情事存在。又系
    爭土地目前屬閒置狀態，且堆置廢土雜物並無出租計劃，原告以八十七年系爭土
    地申報地價之百分之十計算，實屬過高請求，應以公告地價二千五百元為合理等
    語資為抗辯。
四、兩造不爭執之事實：
（一）原告二人為系爭土地之所有權人，被告之工廠與原告相鄰。
（二）九十年八月十四日被告確有擺置電纜線電纜軸於系爭土地上。
（三）原告曾以律師函及存證信函向被告表示被告無權占用其土地，並請求回復原狀
      。
五、兩造之爭點及本院之判斷：
（一）被告是否有占用原告之土地？
    原告主張被告於原告所共有之系爭土地上，搭建如附圖所示之鐵皮屋、鋼架搭棚
    及鐵板圍籬等情，業據原告提出土地登記謄本及照片為證，被告則予以否認，辯
    稱於起訴狀送達後已無占用原告之土地云云，然查：本件經本院依職權前往現場
    履勘，被告確有在系爭土地上搭建鐵皮屋、鋼架搭棚（含鐵板圍籬），有本院九
    十三年一月九日勘驗筆錄可參，且本院囑託台北縣新莊地政事務所測量結果，被
    告確有占用原告如附圖所示之土地，亦有新莊地政事務所土地複丈成果圖在卷可
    稽，被告所辯不足採信。原告主張被告有占用其所有如附圖所示之土地等語，堪
    信為真。
（二）被告占用原告所有之系爭土地，有無正當權源？被告主張無因管理有無理由？
    原告主張其二人為系爭土地所有權人，被告無權占用如附圖所示面積之土地等語
    ，已據其提出土地登記謄本為證，被告對於占用原告上開土地之事實，自始無法
    提出任何正當權源，雖辯稱因原告於系爭土地上堆置廢土，有危害被告土地之使
    用，被告為免被告財產上及被告員工生命之危險，與為避免原告之廢土流至被告
    之土地，始搭建鐵皮圍籬及鐵皮遮蔽物，為無因管理，為有權占有云云，經查：
    按「未受委任，並無義務，而為他人管理事務者，其管理應依本人明示或可得推
    知之意思，以有利於本人之方法為之。」民法第一百七十二條定有明文。本件被
    告於原告所有之系爭土地上搭建鐵皮屋、鋼架搭棚及鐵皮圍籬，且作為堆置電纜
    線、電纜軸之用，為被告所不爭執（見被告民事辯書狀一），被告係為自己之利
    益而占用系爭土地至明；且系爭土地並非山坡地，業經本院於上揭時地勘驗明確
    ，並無土石沖刷至被告土地之可能，又原告土地究係如何有害及被告員工之虞或
    事實，被告亦未舉證證明，其空言係為原告管理事務，屬無因管理，而未能舉證
    以明之，自不足採信。是被告無法提出占用原告系爭土地之正當權源，原告主張
    被告無權占用如附圖所示之土地，即為可採。
（三）原告主張被告無權占用其土地，請求被告返還土地及賠償相當於租金之損害，
      有無理由？
  １、按「所有人對於無權占有或侵奪其所有物者，得請求返還之。對於妨害其所有
      權者，得請求除去之。有妨害其所有權之虞者，得請求防止之。」「因故意或
      過失，不法侵害他人之權利者，負損害賠償責任。」民法第七百六十七條、第
      一百八十四條第一項前段分別定有明文。本件被告並無合法之權源而占用原告
      所有之上開土地，屬無權占有，原告為所有人，自得依民法第七百六十七條請
      求被告返還土地。又「不動產買賣契約成立後，其收益權屬於何方，依民法第
      三百七十三條之規定，應以標的物已否交付為斷；如尚未交付，買受人即無收
      益權，其擅自占用出賣人所有之不動產，自屬侵害出賣人之不動產所有權，出
      賣人自非不得請求賠償相當於租金之損害金。」最高法院八十九年台上字第五
      八六號著有判決可佐，被告擅自於原告之上開土地上搭建鐵皮屋、鋼架搭棚及
      鐵皮圍籬供其自己放置電纜線、電纜軸之用，自屬侵害原告之所有權，原告自
      得請求被告賠償相當於租金之損害金。從而，原告主張被告無權占用其土地，
      請求被告返還土地及賠償相當於租金之損害，為有理由。
  ２、原告主張被告無權占用系爭土地經台北縣新莊地政事務所測量結果為如附圖Ａ
      ○○一所示之鐵皮屋面積三九點三三平方公尺、Ａ○○二所示之鋼架搭棚面積
      二二六點八八平方公尺及鐵板圍籬，共計二六六點二一平方公尺，該地公告地
      價為每平方尺五千七百元，有土地複丈成果圖、網路公告地價查詢表可稽，依
      土地法規定被告每年應賠償原告之相當租金損害為十二萬一千三百九十二元，
      計算方式為五七○○元ｘ二六六‧二一ｘ０‧八ｘ一０%＝一二一三九二元等
      語。被告則抗辯稱系爭土地為閒置之土地，且堆置廢土，並無出租計劃，其申
      報地價應以每平方公尺二千五百元為合理云云，經查：按城市地方租用房屋之
      租金，以不超過土地及建築物申報總價額年息百分之十為限，而前開規定於租
      用基地建築房屋之情形準用之，土地法第九十七條第一項、第一百零五條分別
      定有明文。而相當於租金之損害金，其數額除以申報地價為基礎外，尚須斟酌
      基地之位置、工商業繁榮之程度及占用人利用土地之經濟價值及所受利益等項
      ，並與鄰地租金相比較，以為決定，並非必達申報地價年息百分之十之最高額
      。最高法院八十八年度台上字第三三三一號判決要旨可資參照。本件原告主張
      系爭土地之九十年度公告地價為每平方公尺五千七百元，並以公告地價之八折
      即每平方公尺四千五百六十元為申報地價，經揆之原告提出之土地登記謄本，
      系爭土地之八十九年度申報地價為四千五百六十元，故原告主張九十年度申報
      地價為每平方公尺四千五百六十元，尚屬可採，被告主張以每平方公尺二千五
      百元計算，並無依據。又系爭土地係坐落於台北縣新莊市○○○路十二巷附近
      ，係位於巷弄之內，並非繁榮之市面區域，有原告提出之現場照片一張及被告
      提出之照片八張可按，且系爭土地係屬一般農業區之農牧用地，其使用權亦受
      到法令限制，並參酌被告提出之鄰近土地租賃現況一覽表，原告主張以上開申
      報地價總價額年息百分之十計算之租金計算，尚屬過高，應以百分之六計算為
      適當，則系爭土地九十年申報地價為每平方公尺，被告無權占用之面積為二六
      六點二一平方公尺，有新莊地政事務所土地複丈成果圖可參，故被告每年應給
      付原告相當於租金之損害金為新台幣七萬二千八百三十五元（計算方式為：４
      ５６０Ｘ２６６、２１Ｘ６％＝７２８３５元）。又原告已於九十年八月十四
      日委任高進福律師函催被告於文到一星期內將無權占有土地回復原狀，亦為被
      告所不爭執，並有群高法律事務所九十年八月十四日九十年高法字第０二九號
      函在卷可按。從而，原告請求被告應自九十年九月十四日起至返還土地之日止
      ，應按年給付原告新台幣七萬二千八百三十五元，為有理由，應予准許，逾此
      範圍之請求，為無理由，應予駁回。
六、兩造分別陳明願供擔保，請准宣告假執行、免為假執行，就原告勝訴部分，核無
    不合，爰分別酌定相當擔保金額併准許之。至原告敗訴部分，其假執行聲請已失
    所附麗，應予駁回。
七、本件判決基礎已臻明確，兩造其餘陳述及攻擊防禦方法暨所為之立證，核與本件
    判決結果無涉，爰不一一審理論究，附此敘明。
八、結論：本件原告之訴，為一部有理由，一部無理由，並依民事訴訟法第七十九條
    、第三百九十條第二項、第三百九十二條，判決如主文。
中　　　華　　　民　　　國　　九十三　　年　　　三　　　月　　三十一　　日
                         臺灣板橋地法院民事第二庭
                              法　　　官　林錫凱
右為正本，係照原本作成。
如對本判決上訴，須於判決送達後廿日內向本院提出上訴狀
中　　　華　　　民　　　國　　九十三　　年　　　三　　　月　　三十一　　日
                              法院書記官　許清琳
